ACORDAO-COMPLETO-2539284

ACÓRDÃO 4144/2022 ATA 27/2022 - SEGUNDA CÂMARA

VISTOS, relatados e discutidos estes autos de tomada de contas especial instaurada para apurar indícios de irregularidade no Contrato de Repasse 0170.788-99/2004 - Siafi 52049, firmado entre o Ministério do Desenvolvimento Agrário - MDA e a Associação Serrana Ambientalista, que tinha por objetivo capacitar jovens agricultores e agricultoras familiares de comunidades tradicionais do alto Vale do Ribeira, com vista a sua inserção no contexto do ecoturismo local; 
ACORDAM os Ministros do Tribunal de Contas da União, reunidos em Sessão da Segunda Câmara, com fundamento no art. 212 do Regimento Interno do TCU, e diante das razões expostas pelo Relator, em:
9.1. acolher as alegações de defesa apresentadas pelos responsáveis;
9.2. arquivar o processo, sem julgamento de mérito, com fulcro no art. 212 do Regimento Interno do TCU c/c o art. 7º, II, da IN TCU 71/2012, ante da ausência de pressupostos de desenvolvimento válido e regular do processo; e
9.3. dar ciência desta deliberação à Procuradoria da República no Estado de São Paulo, ao Ministério da Agricultura, Pecuária e Abastecimento, à Caixa Econômica Federal e aos interessados, informando que o teor integral das peças que o integram poderá ser obtido no endereço eletrônico www.tcu.gov.br/acordaos e que o acesso às demais peças do processo pode ser obtido no endereço eletrônico deste Tribunal, opção "vista eletrônica".

TOMADA DE CONTAS ESPECIAL. Processo de Tomada de Comas Especial nº 060/20J 7/CATXA, relativo ao Controle de Repasse 0170. 788-99, instaurada no âmbito da Secretaria Especial da Agricultura Familiar e Desenvolvimento Agrário - SEAD, representada pela Caixa Econômica Federal, e a Associação Serrana Ambientalista.

Segunda Câmara

Caixa Econômica Federal.

3. Interessados/Responsáveis:
3.1. Interessado: Secretaria-executiva do Ministério da Cidadania.
3.2. Responsáveis: Associação Serrana Ambientalista (00.697.006/0001-60); Maria Silvia Muller de Oliveira (XXX.941.848-XX).

13.1. Ministros presentes: Bruno Dantas (Presidente), Augusto Nardes, Aroldo Cedraz e Antonio Anastasia (Relator).
13.2. Ministros-Substitutos presentes: Marcos Bemquerer Costa e André Luís de Carvalho.

ANTONIO ANASTASIA

Trata-se de tomada de contas especial instaurada pela Caixa Econômica Federal em desfavor da Sra. Maria Sílvia Muller de Oliveira e da Associação Serrana Ambientalista,  em razão de irregularidades no Contrato de Repasse 0170.788-99/2004 - Siafi 52049, firmado entre o Ministério do Desenvolvimento Agrário - MDA e a Associação Serrana Ambientalista, que tinha por objetivo capacitar jovens agricultores e agricultoras familiares de comunidades tradicionais do alto Vale do Ribeira, com vista a sua inserção no contexto do ecoturismo local.
2.	Transcrevo a seguir, com ajustes de forma, a instrução ofertada pela Secretaria de Controle Externo de Tomada de Contas Especial (peça 78) , cuja proposta de encaminhamento foi endossada pelo corpo diretivo da unidade (peças 79 e 80) . Na sequência, reproduzo o pronunciamento proferido pelo MPTCU, de lavra da douta Procuradora-Geral Cristina Machado da Costa e Silva (peça 82) .
"INTRODUÇÃO
                 Trata-se de Tomada de Contas Especial instaurada pela Caixa Econômica Federal em desfavor da Sra. Maria Sílvia Muller de Oliveira e da Associação Serrana Ambientalista,  em razão da impugnação total das despesas do Contrato de Repasse 0170.788-99/2004 - Siafi 52049 , (peça 2, p. 41 - 46) , firmado entre o Ministério do Desenvolvimento Agrário - MDA e a Associação Serrana Ambientalista, que tinha por objetivo capacitar jovens agricultores e agricultoras familiares de comunidades tradicionais do alto Vale do Ribeira, com vista a sua inserção no contexto do ecoturismo local, em razão da não execução do objeto e da omissão no dever de prestar contas.
HISTÓRICO	
2.	O Contrato de Repasse 0170.788-99/2004 foi firmado no valor de R$ 159.720,00, sendo R$ 145.200,00 à conta do concedente e R$ 14.520,00 referentes à contrapartida do convenente, (peça 2, p. 42) . Teve vigência de 23/12/2004 a 31/12/2005 sendo prorrogado até 31/1/2009, (peça 2, p. 177) , com mais prazo de 60 dias para a apresentação da prestação de contas. Os recursos foram liberados por intermédio da Ordem Bancária 2005OB900068, de 9/2/2005, no valor de R$ 145.200,00 (peça 2, p. 177) . 
3.	O contratado apresentou prestação de contas parcial em 29/11/2006, referente ao valor de R$ 108.480,00, a qual não foi aprovada, (peça 2, p. 3) . Não houve Relatório de Execução de Atividades - REA parcial nem final, (peça 2, p. 3) .
4.	O fundamento para a instauração da Tomada de Contas Especial, conforme apontado no Relatório de Tomada de Contas Especial, (peça 2, p. 177) , foi a não execução do objeto e a omissão no dever de prestar contas.
5.	Diante do não saneamento das irregularidades apontadas e da não devolução dos recursos, instaurou-se a Tomada de Contas Especial. No Relatório de Tomada de Contas Especial, (peça 2, p. 177-180) , concluiu-se que o prejuízo importaria no valor de R$ 146.872,26, imputando-se a responsabilidade à Sra. Maria Sílvia Muller de Oliveira, e à Associação Serrana Ambientalista.
6.	O Relatório de Auditoria 84/2017 da Controladoria Geral da União, (peça 2, p 187-189) , também chegou às mesmas conclusões. Após serem emitidos o Certificado de Auditoria, o Parecer do Dirigente e o Pronunciamento Ministerial, (peça 2, p. 190; 192 e 196) , o processo foi remetido a esse Tribunal.
7..	Diante do exposto, instrução presente na peça 20 propôs:
a) realizar a citação da Sra. Maria Sílvia Muller de Oliveira, CPF XXX.941.848-XX e da Associação Serrana Ambientalista, CNPJ 00.697.006/0001-6, com fundamento nos arts. 10, § 1º, e 12, incisos I e II, da Lei 8.443/1992 c/c o art. 202, incisos I e II, do RI/TCU, para que, no prazo de quinze dias, apresentem alegações de defesa e/ou recolham, solidariamente, aos cofres do Tesouro Nacional, a quantia abaixo indicada, atualizada monetariamente a partir da respectiva data até o efetivo recolhimento, abatendo-se na oportunidade a quantia eventualmente ressarcida, na forma da legislação em vigor, em decorrência da irregularidade descrita abaixo:
 
	VALOR ORIGINAL (Real) 
	DATA DA OCORRÊNCIA
	DÉBITO/CREDITO

	           145.200,00
	   9/2/2005
	Débito

Irregularidade: não comprovação da boa e regular aplicação dos recursos recebidos por força do Contrato de Repasse 0170.788-99/2004 - Siafi 520498, (peça 2, p. 41 - 46) , firmado entre o Ministério do Desenvolvimento Agrário - MDA e a Associação Serrana Ambientalista em razão da não execução do objeto pactuado e omissão no dever de prestar contas, 
Cofre credor: Tesouro Nacional.
Responsáveis:  Sra. Maria Sílvia Muller de Oliveira, CPF XXX.941.848-XX e Associação Serrana Ambientalista, CNPJ 00.697.006/0001
Dispositivos violados: parágrafo único do art. 70 da Constituição Federal; art. 93 do Decreto-Lei 200/67; § 3º do art. 56 da Portaria Interministerial MPOG/MF/CGU 127/2008, e Cláusula Terceira do Termo de Convênio;
Conduta:  não comprovar a boa e regular aplicação dos recursos recebidos por força do Contrato de Repasse 0170.788-99/2004 - Siafi 520498, (peça 2, p. 41 - 46) , em razão da não execução do objeto pactuado e da omissão no dever de prestar contas dos recursos recebidos, cujo prazo expirou em 31/3/2209. 
Nexo de causalidade: a não execução do objeto pactuado e a omissão no dever de prestar contas dos repassados por intermédio do Contrato de Repasse 0170.788-99/2004 - Siafi 520498, (peça 2, p. 41 - 46) , firmado entre o Ministério do Desenvolvimento Agrário - MDA e a Associação Serrana Ambientalista, propiciaram a não comprovação da boa e regular aplicação dos recursos públicos repassados, com consequente dano ao Erário.
Culpabilidade: a conduta da Sra. Maria Sílvia Muller de Oliveira, é reprovável, posto que há elementos indicativos da consciência da ilicitude praticada, porquanto a responsável deveria saber do dever de realizar o objeto pactuado em sua totalidade, bem como prestar contas dos recursos recebidos, sendo razoável exigir da responsável conduta diversa daquela que adotou, considerando as circunstâncias que a cercava, não estando albergado em nenhuma excludente de ilicitude; 
b) ouvir a Sra. Maria Sílvia Muller de Oliveira, CPF XXX.941.848-XX em audiência, com fundamento nos arts. 10, § 1º, e 12, incisos I e III, da Lei 8.443/1992 c/c o art. 202, incisos I e III, do RI/TCU, para que, no prazo de quinze dias, apresente razões de justificativa quanto à irregularidade descrita abaixo.
Irregularidade: não cumprimento do prazo estipulado para a prestação de contas dos recursos recebidos por intermédio do Contrato de Repasse 0170.788-99/2004 - Siafi 520498, (peça 2, p. 41 - 46) 
Conduta: descumprir o prazo estipulado para prestação de contas dos valores transferidos por intermédio do Contrato de Repasse 0170.788-99/2004 - Siafi 520498, (peça 2, p. 41 - 46) 
Dispositivos violados: parágrafo único do art. 70 da Constituição Federal; art. 93 do Decreto-Lei 200/67; § 3º do art. 56 da Portaria Interministerial MPOG/MF/CGU 127/2008, e Cláusula Terceira do Termo de Convênio.
8.	Em cumprimento ao pronunciamento da unidade (peça 22) , foram efetuadas as citações e audiência dos responsáveis, nos moldes adiante:
		
	Associação Serrana Ambientalista (citação) 
Comunicação: Ofício 18.561/2020-Secomp4-peça 26
Data da Expedição: 12/5/2020
Ciência em 15/6/2020, peça 29
Origem do endereço: Base de Dados da Receita Federal do Brasil 
Maria Silvia Muller de Oliveira (citação e audiência) 
Comunicação: Ofício 18.564-Secomp4-peça 27
Data da Expedição: 12/5/2020
Ciência em 15/6/2020, peça 30
Origem do endereço: Base de Dados da Receita Federal do Brasil

9.	Conforme Despacho de Conclusão das Comunicações Processuais (peça 33) , as providências inerentes às comunicações processuais foram concluídas. Transcorrido o prazo regimental, a responsável Maria Silvia Muller de Oliveira permaneceu silente, devendo ser considerados revel, nos termos do art. 12, §3º, da Lei 8.443/1992.
10. 	Por meio de nova instrução à peça 46, inicialmente foi analisada a responsabilização, ante  a inserção de novas informações aos autos:
21.	 Analisando-se os autos verifica-se que, em fases processuais anteriores, procurou-se localizar outros representantes legais da Associação Serrana Ambientalista, sem êxito, conforme se verifica no trecho da instrução presente na peça 3, a seguir reproduzido:
11. Inicialmente cabe destacar que não estão presentes nos autos elementos comprobatórios suficientes para se apurar a responsabilidade no presente processo. Isso porque o Contrato de Repasse 0170.788-99/2004 teve vigência até 31/1/2009 e só estão presentes no processo informações sobre o nome e CPF da presidente da Associação Serrana Ambientalista no período de 30/3/2003 a 29/3/2005 (peça 2, p. 15) . 
12. Desta forma, faz-se necessário preliminarmente a realização de diligência à Associação Serrana Ambientalista, visando a obtenção dos nomes, CPFs e períodos de gestão dos presidentes daquela entidade, desde 29/3/2005 até 30/04/2009, bem como a cópia de documentos comprobatórios destas informações, como atas de eleições e atas de posses.
22.	 No que pese diversas tentativas, não se conseguiu êxito, conforme comprova trecho da instrução presente na peça 20, a seguir reproduzido:
11. Instrução presente na peça 3 constatou que não estavam presentes nos autos elementos comprobatórios suficientes para se apurar a responsabilidade no presente processo. Isso porque o Contrato de Repasse 0170.788-99/2004 teve vigência até 31/1/2009 e só estavam presentes no processo informações sobre o nome e CPF da presidente da Associação Serrana Ambientalista no período de 30/3/2003 a 29/3/2005, (peça 2, p. 15) . 
12. Desta forma, naquela instrução foi proposta, preliminarmente, a realização de diligência à Associação Serrana Ambientalista, visando a obtenção dos nomes, CPFs e períodos de gestão dos presidentes daquela entidade, desde 29/3/2005 até 30/04/2009, bem como a cópia de documentos comprobatórios destas informações, como atas de eleições e atas de posses. 
13. Entretanto, conforme se verifica nos documentos presentes nas peças 6 a 19, as diversas diligências realizadas não obtiveram as informações solicitadas, nem a cópia dos documentos comprobatórios destas informações. 
14.  Face ao exposto, consideramos apropriado realizar a citação da presidente da Associação Serrana Ambientalista no período de 30/3/2003 a 29/3/2005, solidariamente com a referida Associação. Caso no decorrer do processo venham aos autos informações referentes a outros responsáveis solidários, faremos, na ocasião, novas citações.
23.	 Verifica-se que, finalmente, obteve-se tal informação, pois conforme pesquisa realizada no dia 6/5/2020, presente na peça 25, na base de dados da Receita Federal, constatou-se que o Sr. Antônio Eduardo Sodrzeieski, CPF XXX.457.498-XX consta como presidente da Associação Serrana Ambientalista, desde a data de 12/9/2005. 
24.	 Adicionalmente, conforme se verifica na peça 2, p. 88/91, houve gestão de recursos do convênio posteriormente aquela data. Assim o Sr. Antônio Eduardo Sodrzeieski, poderia ser responsabilizado pelos recursos por ele geridos, em solidariedade com a Associação Serrana Ambientalista. Entretanto decorreram mais de 10 anos do término da vigência do convênio (31/1/2019) , sem que o Sr. Antônio Eduardo Sodrzeieski viesse a ser notificado, condição que impede o contraditório e a ampla defesa. Assim, não é cabível a citação dele neste momento, devendo o montante por ele gerido ser cobrado apenas da Associação Serrana Ambientalista.
25. 	Em consequência o valor do débito da Sra. Maria Silvia Muller de Oliveira em solidariedade com a Associação Serrana Ambientalista diminuirá em relação a citação anterior.
26.	 Portanto faz-se necessário a retificação dos débitos nos seguintes moldes:
a) débito da Sra. Maria Silvia Muller de Oliveira em solidariedade com a Associação Serrana Ambientalista: débito de 145.200,00 referente ao valor recebido em 9/2/2005 e crédito de R$ 64.283,93 de saldo não gerido por ela na conta corrente em 12/9/2005 (peça 2, p. 88) , no final de sua gestão e crédito de 53.630,50 de saldo não gerido por ela na conta poupança em 9/9/2005 (peça 2, p. 103) , no final de sua gestão.
	DATA
	VALOR
	DÉBITO/CRÉDITO

	9/2/2005
	145.200,00
	DÉBITO

	12/9/2005
	 (-64.283,93) 
	CRÉDITO

	9/9/2005
	 (-53.630,50) 
	CRÉDITO

b) débito da Associação Serrana Ambientalista: débito de R$ 64.283,93 de saldo na conta corrente em 12/9/2005 (peça 2, p. 88) , no início do mandato do Sr. Antônio;  débito de 53.630,50 saldo na conta poupança em 9/9/2005 (peça 2, p. 103) , no início do mandato do Sr. Antônio; e crédito de R$ 9.415,20 em 7/4/2010, referente TED de devolução para a União (peça 2, p. 155-156) .
	DATA
	VALOR
	DÉBITO/CRÉDITO

	12/9/2005
	64.283,93
	DÉBITO

	9/9/2005
	53.630,50
	DÉBITO

	7/4/2010
	 (-9.415,20) 
	CRÉDITO

11.	Em segunda, as alegações de defesa apresentadas (peças 32 e 34-45)  foram analisadas nos seguintes moldes:	
28.	 A Associação Serrana Ambientalista encaminhou um relatório da execução das atividades e todas as documentações, que possuem e conseguiram encontrar até o momento, sobre o Contrato de repasse n°0170.788-99/2004. Relatam as dificuldades de acesso e da chegada de informações e documentos na Zona Rural de Iporanga. Afirmam que o próprio MDA já tinha ciência de que as atividades foram e estavam sendo realizadas.
29.	 Afirmam que realizaram mais de 90% das atividades propostas no Contrato de Repasse com o MDA. O contrato de repasse foi prorrogado e o recurso restante na conta (30%) foi liberada para uso na conclusão do Projeto proposto ao MDA. No início de 2007 o HD do Computador que utilizavam no convênio travou, perdendo todas as informações nele contidas.
Análise dos argumentos de defesa apresentados pelos responsáveis:
 Os responsáveis foram citados devido "a não comprovação da boa e regular aplicação dos recursos recebidos por força do Contrato de Repasse 0170.788-99/2004 - Siafi 520498, (peça 2, p. 41 - 46) , firmado entre o Ministério do Desenvolvimento Agrário - MDA e a Associação Serrana Ambientalista em razão da não execução do objeto pactuado e omissão no dever de prestar contas"
 Em resposta afirmaram que realizaram mais de 90% das atividades propostas. No que pese problemas no disco rígido do computador que utilizavam, perdendo todo o seu conteúdo, encaminharam agora documentos da prestação de contas que solicitam sejam analisados neste momento.
12.	Desse modo, foi considerada necessária a expedição de diligência ao Ministério do Desenvolvimento Social (MDS) , para que, no prazo de 60 (sessenta) dias a contar da ciência, informasse acerca da regularidade ou não da documentação comprobatória da prestação de contas objeto do Contrato de Repasse 0170.788-99/2004 - Siafi 520498, encaminhada ao Tribunal.
13.				              Por meio de despacho acostado à peça 49, o Relator do feito, Min. Raimundo Carreiro, autorizou a realização da diligência proposta.
14.	Novamente, por meio da instrução anexada à peça 57, foi analisada a Nota Técnica nº 5/2021/COAPP/DATER/SAF/MAPA, oriunda do Ministério da Agricultura, Pecuária e Abastecimento (peça 56) , na forma a seguir:
9. A aludida nota técnica, preliminarmente, esclareceu:
Esclarecemos que a prestação de contas dos contratos de repasse de custeio é analisada em duas etapas: a parte física é analisada pelo MAPA (antigo MDA) e a parte financeira é analisada pela CEF. A contratada ou convenente envia o Relatório de Execução de Atividades- REA, relatório descritivo e outros documentos comprobatórios como listas de presença, fotos, apostilas, etc. O MAPA realiza a análise da execução física, por meio da verificação de relatórios de visita, documentos comprobatórios e se aprovado, homologa o REA, e posteriormente envia-o à Mandatária. Após isso, a CEF faz a análise de prestação de contas financeira do contrato de repasse, e registro no Siafi.
10. 	Nessa linha, com relação à execução física do Contrato de Repasse 0170.788-99/2004 - Siafi 520498, a Nota Técnica nº 5/2021 atestou a execução do objeto nos seguintes termos:
Em conclusão, atestamos a execução do objeto tendo em vista que o contrato de repasse teve uma visita in loco durante a execução do projeto, cujo relatório foi favorável, e a apresentação de listas de presença, fotografias, material didático e outros documentos. Embora não tenha apresentado a lista de presença na sua totalidade, o quantitativo de documentos, entre listas, fotos, material didático apresentado é bastante significativo. A qualidade dos materiais apresentados, o conteúdo abordado, as práticas realizadas também foram fatores para a aprovação do objeto. Cabe um destaque para a meta 6, que tratou de uma capacitação em Monitoria e Educação Ambiental, dividida em módulos, que abordou de forma abrangente vários temas relacionados à botânica, geologia, espeleologia, ofidismo, primeiros socorros, associativismo e cooperativismo, legislação ambiental. Apesar da meta 7 não ter sido executada, a nosso ver não impactou o atingimento do objeto. De acordo com o relatório, o projeto trouxe impactos positivos como iniciativas de recuperação de nascentes aumentando o recursos hídricos no Bairro Caraças-Itaoca; acesso a recursos para "para finalização e melhorias na Fábrica de Açúcar mascavo da Comunidade"; revitalização da Associação das Mulheres Ceramistas, que produzem vasos, além de molhos de tomate para venda no mercado local e no Centro receptivo de Apiaí; no Bairro do Ribeirão em Iporanga "se organizou e hoje possui duas Associações de produtores, possuem Monitores Ambientais que trabalham junto ao PETAR e desenvolvem Projetos de Sistemas Agroflorestais, melhorando o sistema produtivo familiar"; e no Bairro Serra em Iporanga o Ecoturismo se tornou uma atividade econômica importante em que os Monitores Ambientais formados no curso do projeto trabalham junto ao PETAR, cujo certificado foi aceito pela Secretaria do Meio Ambiente. Os Monitores Ambientais conhecidos pela qualidade do serviço que prestam aos turistas e melhoraram em muito a renda de suas famílias.
11.	 Por conseguinte, na linha do esclarecimento inicialmente apresentado, a nota técnica encerrou assinalando que a prestação de contas financeira deverá ser analisada pela mandatária da União - Caixa Econômica Federal - após a homologação do Relatório de Execução de Atividades - REA, a ser apresentado pela Associação Serrana Ambientalista. Outrossim, informou que o modelo do REA já fora encaminhado à contratada, para preenchimento e posterior remessa ao MAPA, e também que os "eventuais débitos somente poderão ser levantados após a análise da prestação de contas financeira a ser feita pela CEF".
12.	 Nesse contexto, em face da sistemática de análise informada na Nota Técnica nº 5/2021 (item 9) , e visando dar sequência à verificação de que os recursos repassados por meio do Contrato de Repasse 0170.788-99/2004 - Siafi 520498 tiveram correta aplicação, faz-se necessária a realização de nova diligência para que, no prazo de 30 (trinta) dias, o Ministério da Agricultura, Pecuária e Abastecimento homologue o Relatório de Execução de Atividades - REA apresentado pela Associação Serrana Ambientalista, encaminhando-o à Caixa Econômica Federal (Mandatária da União) , para que essa, no prazo de 60 (sessenta) dias, promova a análise financeira da prestação de contas relativa ao contrato de repasse em questão, encaminhando o resultado para o TCU.
15.              	Desse modo, a diligência foi autorizada tanto no âmbito da Unidade Técnica (peças 58 e 59) , quanto pelo Relator (peça 60) nos seguintes moldes:
Acolho, com fulcro no art. 157 do Regimento Interno do TCU, as propostas insertas às peças 46 a 48 e autorizo realizar diligência:
9.1.	Ao Ministério da Agricultura, Pecuária e Abastecimento, para que, no prazo de 30 (trinta) dias a contar da ciência, homologue o Relatório de Execução de Atividades - REA apresentado pela Associação Serrana Ambientalista, relativamente ao Contrato de Repasse 0170.788-99/2004 - Siafi 520498, e, ato contínuo, encaminhe a prestação de contas para à Caixa Econômica Federal, informando a data de protocolo ao TCU, para que seja promovida a análise financeira das contas; e
9.2.	À Caixa Econômica Federal, para que, no prazo de 60 (sessenta) dias, a contar do recebimento da prestação de contas do Contrato de Repasse 0170.788-99/2004 - Siafi 520498, a ser encaminhado pelo Ministério da Agricultura, Pecuária e Abastecimento (MAPA) , com o correspondente Relatório de Execução de Atividades - REA devidamente homologado, para que promova o exame da execução física e financeira do ajuste, informando eventuais débitos, com respectivos valores, datas e descrições.
10.	 Encaminhe-se cópia integral do processo ao Ministério da Agricultura, Pecuária e Abastecimento, à Caixa Econômica Federal e às responsáveis.
11.	 Por fim, alerto ao Ministério da Agricultura, Pecuária e Abastecimento e à Caixa Econômica Federal que a falta de atendimento à diligência, sem motivo justificado, enseja a aplicação da multa prevista no art. 58, inciso IV, da Lei 8.443/92, a qual prescinde de prévia audiência.   
12.	 À SecexTCE para as providências a seu turno.
16.		              Realizadas as diligências (peças 61 e 62) , o Ministério da Agricultura, Pecuária e Abastecimento (MAPA) encaminhou os pareceres e documentos anexados às peças 65-66, enquanto a Caixa acostou a documentação às peças 1-77, a seguir analisados.
EXAME TÉCNICO
17.	            Como visto acima, o MAPA foi diligenciado para se posicionar acerca do Relatório de Execução de Atividades - REA Final relativo à execução do Contrato de Repasse 0170.788-99/2004, firmado com a Associação Serrana Ambientalista, encaminhado por aquela entidade.
18.	 	            De acordo com o Parecer 93/2021/COAPP/DATER/SAF/MAPA (peça 65, p.5-8) ,  "as atividades tiveram execução conforme previsto no plano de trabalho, com exceção da meta 7, e somam o valor de R$ 159.720,0 (cento e cinquenta e nove mil, setecentos e vinte reais) , e contribuíram pra o atingimento do objeto", resultando na aprovação da execução física da avença.
19.		             Com relação à Meta 7, correspondente a uma "Oficina de Avaliação do Curso de Monitoria e Educação Ambiental", no valor de R$ 5.260,00,  foi registrado o remanejamento desta verba para complementação da carga horária prevista relativa à Meta 6, a qual envolvia a "Capacitação de Agricultores Familiares em Monitoria e Educação Ambiental", não evidenciando prejuízo ao atingimento do objeto, na opinião dos técnicos do INCRA.
20.          Deste modo, o REA Final foi homologado pelo Secretário de Agricultura, Pecuária e Abastecimento do MAPA conforme Despacho Decisório nº 50/2021/SAF/M14/06/2021 (peça 65, p. p.10) .
21.	               Quanto a este aspecto, não há objeção por parte desta unidade técnica acerca da conclusão adotada uma vez que, conforme registrado, houve acompanhamento da execução de forma tempestiva, além da apresentação de listas de presença, fotografias, material didático e outros documentos comprobatórios, anexados aos autos às peças 36-45 em resposta à citação realizada.
21.	                No que se refere à questão financeira das contas apresentadas, seguindo as exigências normativas acerca da matéria, bem como a determinação desta Corte, o REA homologado foi encaminhado à Caixa Econômica Federal, mandatária, responsável efetiva pela complementação das análises necessárias.
22.	              Aquela instituição financeira, por meio da "Análise da Prestação de Contas Final", de 27/8/2021 (peças 71 e 72) , analisou os documentos probatórios de prestação de contas encaminhados por esta Corte, acostados aos autos junto às alegações de defesa, em conjunto com a prestação de contas parcial apresentada anteriormente (no valor de R$ 99.388,50) e com novos documentos encaminhados pela contratada em 23/08/2021, após solicitação, buscando verificar a compatibilidade entre as notas fiscais e recibos com as movimentações financeiras ocorridas.
23.	 	             Em conclusão, a CAIXA registrou que a prestação de contas seria compatível com a execução físico-financeira do objeto no valor aceito e comprovado de R$ 116.633,79, resultando assim no valor de débito de R$ 28.566,21, tendo em vista o valor repassado pelo Incra de R$ 145.200,00.
24.	              O motivo para a impugnação de tais valores teria sido o fato de os documentos comprobatórios estarem ilegíveis seja em vista da má qualidade da digitalização efetivada, seja em virtude da própria qualidade dos documentos originais apresentados, tanto em relação aos digitalizados pelo TCU, quanto aos anexados pela entidade, tornando-os inapropriados para a comprovação das despesas.
25.	               Nessa situação, foram listados 42 documentos oriundos do TCU e 26 encaminhados pela entidade (peça 72) , os quais podem ser analisados à peça 35 e peça 77 ("itens não digitalizáveis") respectivamente.
26.	               Realizada a análise por esta unidade técnica entre os documentos listados como ilegíveis e os anexados à peça 35, foi possível constatar que diversos deles se encontram legíveis, ainda que parcialmente, com possibilidade de aceitação, ante a conclusão pela execução integral da avença, conforme relação abaixo: 
	Item à Peça 72
	Valor (R$) 
	Data do Pagamento
	Fls. à peça 35 

	item 2.2.1
	500,00
	10/07/2006
	   341

	Item .2.1
	250,00
	10/06/2006
	343

	item 2.2.1
	500,00
	10/07/2006
	345

	item 2.2.1
	66,57
	26/1/2006
	361

	item 2.2.1
	500,00
	07/05/2006
	349

	item 2.2.1
	250,00
	23/05/2006
	351

	item 2.2.1
	500,00
	07/05/2006
	353

	item 2.2.1
	1.000,00
	08/12/2006
	362

	item 2.2.1
	1.000,00
	08/12/2006
	365

	item 2.2.1
	10,20
	25/11/2006
	405

	item 2.2.1
	100,88
	12/02/2007
	414

	item 2.2.1
	46,81
	01/12/2006
	421

	item 2.2.1
	506,68
	01/12/2006
	435

	item 2.2.1
	70,61
	02/12/2006
	453

	item 2.2.1
	39,36
	01/12/2006
	 431

	item 4.1.1.1 - CA R 25o 
	102,75
	08/2/2007
	383

	item 4.1.1.1 - CA R 28p
	103,70
	08/02/2007
	380

	item 4.1.1.1 - CA R 29
	10,20 (repete acima) 
	25/11/2006
	405

	item 4.1.1.1 - CA R 37
	46,81 (repete acima) 
	01/12/2006
	421

	item 4.1.1.1 - CA R 40a
	110,40
	12/02/2007
	368

	item 4.1.1.1 - CA R 42
	39,36 (repete acima) 
	01/12/2006
	431

	item 4.1.1.1 - CA R 42a
	165,48
	12/02/2007
	412

	item 4.1.1.1 - CA R 43a
	169,12
	12/02/2007
	408

	item 4.1.1.1 - CA R 44a
	35,93
	12/02/2007
	426

	item 4.1.1.1 - CA R 45a
	105,10
	12/02/2007
	424

	item 4.1.1.1 - CA R 46a
	254,48
	12/02/2007
	406

	item 4.1.1.1 - CA R 47a
	22,49
	12/02/2007
	422

	item 4.1.1.1 - CA R 48a
	614,78
	12/02/2007
	418

	item 4.1.1.1 - CA R 49a
	77,27
	12/02/2007
	420

27.	               Assim, com a aceitação de tais documentos, no valor total de R$ 7.102,61, o débito remanescente fica alterado para R$ 21.463,60.
28.	               Quanto à responsabilização, deve ser excluída a responsabilidade da Sra. Maria Silvia Muller de Oliveira, uma vez que foi representante da Associação Serrana Ambientalista até 12/09/2005, data na qual o Sr. Antônio Eduardo Sodrzeieski, CPF XXX.457.498-XX, assumiu a presidência, conforme detalhado no item 10 acima.
29.	                Tal exclusão é justificada pelo fato de os documentos não considerados aptos para a comprovação, datarem de  2006 e 2007, ou seja, abrangem recursos geridos pelo seu sucessor, conforme pode ser visto à peça 35 (fls. 394, 396, 398, 400, 402, 404, 415, 423, 425, 427, 428, 429, 430, 432, 433, 434, 436, 438-442, 444, 446, 448, 449, 451, 435, 447, 449 e 451) .
30.	                Cabe registrar que o Sr. Antônio Eduardo Sodrzeieski não foi citado diretamente nos autos em vista do longo prazo decorrido desde as ocorrências sem qualquer notificação específica, qual seja, mais de 13 anos, ante o prejuízo ao contraditório e à ampla defesa (item 10, subitem 24) .
30.	               Desse modo, deve ser responsabilizada nos presentes autos, de forma exclusiva, a Associação Serrana Ambientalista, com proposta julgamento pela irregularidade das suas contas, e imputação do débito no valor de R$ 21.463,60, correspondente às despesas realizadas sem documentação probatória adequada, com acréscimos legais a serem calculados a partir de 11/2/2015, data do repasse federal efetivado (peça 2, p.87) .
Prescrição da Pretensão Punitiva
	Vale ressaltar que a pretensão punitiva do TCU, conforme Acórdão 1441/2016-TCU-Plenário, Relator: Benjamin Zymler, que uniformizou a jurisprudência acerca dessa questão, subordina-se ao prazo geral de prescrição indicado no art. 205 do Código Civil, que é de dez anos, contado da data de ocorrência da irregularidade sancionada, nos termos do art. 189 do Código Civil, sendo este prazo interrompido pelo ato que ordenar a citação, a audiência ou a oitiva dos responsáveis.
No caso em exame, ocorreu a prescrição, uma vez que a irregularidade sancionada ocorreu em 01/04/2009, data limite para a prestação de contas, o ato de ordenação da citação ocorreu em 14/04/2020 (peça 22) .
CONCLUSÃO
31.	               		Em face da análise promovida na seção "Exame Técnico", verifica-se que a entidade Associação Serrana Ambientalista (CNPJ 00.697.006/0001-60) , instada a se manifestar, não logrou elidir as irregularidades a ele imputadas, devendo suas alegações de defesa serem rejeitadas parcialmente. 
Com relação à Sra. Maria Sílvia Muller de Oliveira (CPF XXX.941.848-XX) , a sua responsabilidade deve ser excluída dos presentes autos uma vez que não foram apontadas irregularidades durante o período de sua gestão.
	Assim, tendo em vista que não constam dos autos elementos que permitam reconhecer a boa-fé da entidade contratada, sugere-se que as suas contas sejam julgadas irregulares, nos termos do art. 202, § 6º, do Regimento Interno do TCU, com a imputação do débito atualizado monetariamente e acrescido de juros de mora, nos termos do art. 202, §1º do Regimento Interno do TCU. 
PROPOSTA DE ENCAMINHAMENTO
Diante do exposto, submetemos os autos à consideração superior, propondo ao Tribunal:
excluir a responsabilidade da Sra. Maria Sílvia Muller de Oliveira (CPF XXX.941.848-XX) dos presentes autos; 
rejeitar parcialmente as alegações de defesa apresentadas pela Associação Serrana Ambientalista (CNPJ 00.697.006/0001-60) ;
		julgar irregulares, nos termos dos arts. 1º, inciso I, 16, inciso III, alíneas "b", da Lei nº 8.443, de  1992, c/c os arts. 19 e 23, inciso III, da mesma Lei, as contas da Associação Serrana Ambientalista (CNPJ 00.697.006/0001-60) , condenando-a ao pagamento da importância a seguir especificada, atualizada monetariamente e acrescidas dos juros de mora, calculadas a partir da data discriminada até a data da efetiva quitação do débito, fixando-lhe o prazo de quinze dias, para que comprove, perante o Tribunal, o recolhimento das referidas quantias aos cofres do Tesouro Nacional, nos termos do art. 23, inciso III, alínea "a", da citada lei, c/c o art. 214, inciso III, alínea "a", do Regimento Interno do TCU.  
		Débitos relacionados ao responsável Associação Serrana Ambientalista (CNPJ 00.697.006/0001-60) :
	Data
	Valor (R$) 

	11/02/2005
	21.463,60

		             			Valor atualizado do débito (com juros) em 13/10/2021: R$ 52.884,16
	autorizar, desde logo, a cobrança judicial da dívida, caso não atendida a notificação, na forma do disposto no art. 28, inciso II, da Lei 8.443/1992;
autorizar também, desde logo, se requerido, com fundamento no art. 26 da Lei 8.443, de 1992, c/c o art. 217, §§ 1º e 2º do Regimento Interno do TCU, o parcelamento da (s) dívida (s) em até 36 parcelas, incidindo, sobre cada parcela, corrigida monetariamente, os correspondentes acréscimos legais, fixando o prazo de quinze dias, a contar do recebimento das notificações, para comprovar, perante o Tribunal, o recolhimento da primeira parcela, e de trinta dias, a contar da parcela anterior, para comprovar os recolhimentos das demais parcelas, devendo incidir, sobre cada valor mensal, atualizado monetariamente, os juros de mora devidos, no caso do débito, na forma prevista na legislação em vigor, alertando os responsáveis de que a falta de comprovação do recolhimento de qualquer parcela importará o vencimento antecipado do saldo devedor, nos termos do § 2º do art. 217 do Regimento Interno deste Tribunal; 
enviar cópia do Acórdão a ser prolatado, bem como do Relatório e do Voto que o fundamentarem à Procuradoria da República no Estado de São Paulo, nos termos do à § 3º do art. 16 da Lei 8.443/1992, c/c o § 7º do art. 209 do Regimento Interno do TCU, para adoção das medidas cabíveis; e
enviar cópia do Acórdão que vier a ser proferido ao Instituto Nacional de Colonização e Reforma Agrária (INCRA) e aos responsáveis, para ciência, informando que a presente deliberação, acompanhada do Relatório e do Voto que a fundamenta, está disponível para a consulta no endereço www.tcu.gov.br/acordaos, além de esclarecer que, caso requerido, o TCU poderá fornecer sem custos as correspondentes cópias, de forma impressa."
**** Parecer do MPTCU ****
	"Cuidam os autos de Tomada de Contas Especial instaurada pela Caixa Econômica Federal em desfavor da Senhora Maria Sílvia Muller de Oliveira e da Associação Serrana Ambientalista, em razão da impugnação total das despesas do Contrato de Repasse n.º 0170.788-99/2004 - Siafi n.º 52049, (peça 2, p. 41 - 46) , firmado entre o Ministério do Desenvolvimento Agrário - MDA e a Associação Serrana Ambientalista, que tinha por objetivo capacitar jovens agricultores e agricultoras familiares de comunidades tradicionais do alto Vale do Ribeira, com vista a sua inserção no contexto do ecoturismo local, tendo em vista a inexecução do objeto e a omissão no dever de prestar contas.
2.	O Contrato de Repasse n.º 0170.788-99/2004 foi firmado no valor de R$ 159.720,00, sendo R$ 145.200,00 à conta do órgão concedente e R$ 14.520,00 referentes à contrapartida do convenente, (peça 2, p. 42) . Teve vigência de 23/12/2004 a 31/12/2005, sendo prorrogado até 31/1/2009, (peça 2, p. 177) , com mais um prazo de 60 dias para a apresentação da prestação de contas. Os recursos foram liberados por intermédio da Ordem Bancária 2005OB900068, de 9/2/2005, no valor de R$ 145.200,00 (peça 2, p. 177) .
3.	Em exame de mérito, a unidade técnica entendeu que a Senhora Maria Sílvia Muller de Oliveira deve ter sua responsabilidade excluída dos presentes autos, uma vez que não foram constatadas irregularidades durante o período de sua gestão. De acordo com a unidade, a responsável foi representante da Associação Serrana Ambientalista até 12/9/2005, data na qual o Senhor Antônio Eduardo Sodrzeieski assumiu a presidência.
4. 	Informa, ainda, que o Senhor Antônio Eduardo Sodrzeieski não foi citado diretamente nos autos em vista do longo prazo decorrido desde as ocorrências sem qualquer notificação específica, qual seja, mais de 13 anos, ante o prejuízo ao contraditório e à ampla defesa (peça 78, p. 9) .
5.	Assim, concluiu a unidade instrutiva que a entidade Associação Serrana Ambientalista deve ser responsabilizada de forma exclusiva, por não ter logrado êxito em elidir as irregularidades a ela imputadas, devendo suas alegações de defesa serem rejeitadas parcialmente.
6.	No aspecto substancial, consideramos que não há reparo a ser feito às análises e argumentos da unidade técnica.
7.	Para a análise da prescrição punitiva, a unidade técnica adotou os critérios do Acórdão 1441/2016-TCU-Plenário, de relatoria do Ministro Benjamin Zymler, o qual se baseia no prazo geral de prescrição indicado no art. 205 do Código Civil, de 10 anos contados da data de ocorrência da irregularidade sancionada, nos termos do art. 189 do Código Civil, sendo este prazo interrompido pelo ato que ordenar a citação, a audiência ou a oitiva dos responsáveis. Sob esse critério, a Unidade concluiu que houve a prescrição, uma vez que a irregularidade sancionada se deu em 1/4/2009, data limite para a prestação de contas, e o ato de ordenação da citação ocorreu em 14/4/2020 (peça 22) .
8. 	Registra-se que a unidade não se manifestou em relação à prescrição da pretensão ressarcitória.
9.	Quanto ao exame da prescrição, pedimos vênias para divergir do entendimento da Secex-TCE, que adotou os critérios do referido Acórdão 1441/2016-TCU-Plenário.
10.	Em relação às premissas que devem orientar a análise da prescrição, em recentes pareceres exarados em processos de controle externo, após a tese firmada pelo Supremo Tribunal Federal no RE n.º 636.886 (Tema 899 da repercussão geral) , esta representante do Ministério Público de Contas tem defendido que seja adotado o regime previsto na Lei n.º 9.873/1999 como solução adequada para regular a prescrição para a atuação do Tribunal, até que sobrevenha norma específica, tanto por observar os parâmetros que preponderam no conjunto de normas do direito público, como por ser, também, a norma que já vem sendo utilizada pelo STF para reger a limitação temporal ao poder sancionador do TCU. Outrossim, entende-se que deva ser aplicado o mesmo marco normativo para as pretensões punitiva e de ressarcimento do dano ao erário.
11.	Em pesquisa ao portal do STF, verifica-se que foi certificado o trânsito em julgado da decisão tomada no RE n.º 636.886 em 5/10/2021. Portanto, se já era possível o julgamento imediato de causas sobre o tema do precedente firmado, independentemente da publicação ou do trânsito em julgado do "leading case", com a certidão mencionada acima o entendimento fixado pela Suprema Corte se consolida em definitivo.
12.	Cabe registrar que a prescrição e a decadência são matérias de ordem pública que podem ser arguidas em qualquer tempo e grau de jurisdição e, inclusive, ser reconhecidas de ofício pelo julgador, o que nos leva à convicção de que o novo entendimento veiculado pelo RE n.º 636.886 tem aplicação imediata a todos os processos em curso no TCU, independentemente da época da ocorrência dos fatos.
13.	A Lei n.º 9.873/1999 apresenta um prazo geral, de cinco anos (art. 1.º, caput) , e um prazo especial, previsto no art. 1.º, § 2.º, a saber: "quando o fato objeto da ação punitiva da Administração também constituir crime, a prescrição reger-se-á pelo prazo previsto na lei penal". Com relação a essa particular hipótese, registre-se o entendimento do STJ no sentido de que a pretensão punitiva da Administração Pública em relação a infração administrativa que também configura crime em tese somente se sujeita ao prazo prescricional criminal quando instaurada a respectiva ação penal (REsp 1116477/DF, Rel. Ministro TEORI ALBINO ZAVASCKI, PRIMEIRA TURMA, julgado em 16/08/2012, DJe 22/08/2012) . Como não há notícia nos autos sobre a instauração de ação penal que verse sobre os fatos objeto desta TCE, cumpre-nos adotar o prazo geral quinquenal para a análise da prescrição no caso concreto.
14.	Além da prescrição pelo prazo geral de cinco anos, a Lei n.º 9.873/1999 prevê um prazo de três anos para a prescrição intercorrente (art. 1.º, § 1.º) , como forma de evitar que a inércia e morosidade do Poder Público se estendam indefinidamente, constituindo importante instrumento de segurança e estabilidade das relações jurídicas.
15.	Prevê a Lei n.º 9.873/1999 que a prescrição se interrompe "pela notificação ou citação do indiciado ou acusado, inclusive por meio de edital" (art. 2.º, inciso I) . Aqui cumpre destacar que, nesse regime legal, a interrupção se dá pela notificação ou citação propriamente dita, e não pelo despacho que a ordena. A prescrição também se interrompe "por qualquer ato inequívoco, que importe apuração do fato" (art. 2.º, inciso II) .
16.	Embora a controvérsia dirimida no RE n.º 636.886 tenha sido circunscrita à prescrição ocorrida no curso da execução, quando o dano ao erário já havia sido objeto de acertamento, materializado em acórdão condenatório proferido pelo TCU, é necessário considerar as razões essenciais da decisão, para identificar seus reflexos também no que diz respeito à prescrição reparatória.
17.	Observa-se que, para resolver a lide, o STF concluiu que a ressalva constante da parte final do art. 37, § 5.º, da Constituição Federal ("ressalvadas as respectivas ações de ressarcimento") não criou uma hipótese de imprescritibilidade apta a alcançar as decisões dos Tribunais de Contas. É o que se depreende do seguinte trecho do Voto do Ministro Alexandre de Moraes:
"A ressalva que permaneceu no § 5º do art. 37 da CF (ressalvadas as respectivas ações de ressarcimento) , mesmo após a retirada da expressão QUE SERÃO IMPRESCRITÍVEIS [expressão excluída por emenda do Plenário quando da apresentação do Projeto de Constituição da Comissão de Sistematização], teve por finalidade evitar, principalmente, uma anomia em relação à possibilidade de ressarcimento ao erário em face de responsabilização pela prática de eventuais atos ilícitos, enquanto ainda não tipificados pela lei exigida no § 4º do art. 37 da CF como atos de improbidade administrativa. 
A ressalva prevista no § 5º do art. 37 da CF não pretendeu estabelecer uma exceção implícita de imprescritibilidade, mas obrigar constitucionalmente a recepção das normas legais definidoras dos instrumentos processuais e dos prazos prescricionais para as ações de ressarcimento do erário, inclusive referentes a condutas ímprobas, mesmo antes da tipificação legal de elementares do denominado ato de improbidade (Decreto 20.910/1932, Lei 3.164/1957, Lei 3.502/1958, Lei 4.717/1965, Lei 7.347/1985, Decreto-Lei 2.300/1986) ; mantendo, dessa maneira, até a edição da futura lei e para todos os atos pretéritos, a ampla possibilidade de ajuizamentos de ações de ressarcimento." 
18.	Ocorre que, no âmbito do processo perante o TCU, a proteção do art. 37, § 5.º, da CF, era a fonte utilizada na defesa da imprescritibilidade tanto na fase condenatória como no curso da execução dos títulos extrajudiciais consubstanciados nos seus acórdãos.
19.	Nesse diapasão, é forçoso concluir que também é prescritível a pretensão de ressarcimento exercida pelo TCU com o fim de apurar a ocorrência de prejuízo ao erário e condenar o agente que lhe deu causa. Essa conclusão resulta das razões de decidir utilizadas na paradigmática decisão da Corte Suprema, que delimitaram o sentido e o alcance da ressalva contida no art. 37, § 5.º, da Constituição Federal.
20.	Com base nesse entendimento, passamos à análise dos atos que podem ser considerados como marcos interruptivos da prescrição da pretensão punitiva e ressarcitória no caso concreto.
Análise da prescrição à luz da Lei n.º 9.873/1999
21.	De acordo com a unidade técnica, a irregularidade sancionada ocorreu em 1/4/2009, correspondente à data limite para a prestação de contas do Contrato de Repasse n.º 0170.788-99/2004. Assim, adota-se a referida data como termo inicial para contagem do prazo prescricional.
22.	Compulsando os autos, verificam-se os seguintes eventos processuais relativos à entidade Associação Serrana Ambientalista que podem ser considerados como causas de interrupção da prescrição: 
a) 27/5/2011 - Notificação da Senhora Maria Silvia Muller de Oliveira para apresentação da prestação de contas final (peça 2, p. 179) ;
b) 25/10/2017 - Autuação do processo de Tomada de Contas Especial pela Caixa Econômica Federal (peça 2, p. 177) ;
c) 26/3/2018 - Autuação do processo de TCE no âmbito do Tribunal de Contas da União;
d) 15/6/2020 - data da ciência da citação realizada pelo TCU por meio dos Ofícios n.ºs 18561/2020-Secomp4, 18562/2020-Secomp4 e 18564/2020-Secomp4. 
23.	Portanto, observa-se lapso superior a 5 anos entre a primeira notificação, endereçada à Senhora Maria Silvia Muller de Oliveira (27/5/2011) , e a autuação do processo de Tomada de Contas Especial pela Caixa Econômica Federal (25/10/2017) . Ademais, verifica-se que não se fazem presentes nos autos comprovante de notificação, na fase interna, do responsável Antônio Eduardo Sodrzeieski e da própria Associação Serrana Ambientalista, sem perder de vista que os expedientes então dirigidos à Senhora Maria Silvia Muller de Oliveira foram feitos quando ela não mais exercia a presidência da entidade. Desse modo, à luz da Lei n.º 9.873/1999, evidencia-se a ocorrência da prescrição das pretensões punitiva e ressarcitória no presente caso.
25.	Assim, tendo em vista a ocorrência da prescrição no caso concreto, ante a integração da norma do art. 1.º da Lei n.º 9.873/1999, e considerando tratar-se de matéria de ordem pública, que a Lei Orgânica do TCU, seu Regimento Interno e demais normas regulamentares não dispõem sobre as hipóteses para sua identificação e levando em conta, ainda, o disposto no art. 298 do Regimento Interno do TCU, impõe-se a aplicação subsidiária do Código de Processo Civil para a resolução de mérito deste processo de tomada de contas especial.
26.	Diante desse contexto, esta representante do Ministério Público de Contas manifesta-se no sentido de que o Tribunal delibere, em caráter definitivo, pela ocorrência da prescrição das pretensões ressarcitória e punitiva, na forma do art. 487, inciso II, do Código de Processo Civil, dando-se ciência aos responsáveis e órgãos interessados, arquivando-se o presente feito, com fundamento no art. 169, inciso III, do Regimento Interno do TCU."
3.	É o Relatório.

não há

Procuradora-Geral Cristina Machado da Costa e Silva.

TOMADA DE CONTAS ESPECIAL. MINISTÉRIO DO DESENVOLVIMENTO AGRÁRIO. CONVÊNIO PARA CAPACITAÇÃO DE AGRICULTORES FAMILIARES NO VALE DO RIBEIRA/SP. ACOLHIMENTO DAS RAZÕES DE JUSTIFICATIVAS. AUSÊNCIA DE PRESSUPOSTOS DE MANUTENÇÃO E DESENVOLVIMENTO VÁLIDO DA TCE. ARQUIVAMENTO.

TOMADA DE CONTAS ESPECIAL (TCE)

Secretaria de Controle Externo de Tomada de Contas Especial (SecexTCE).

Inicialmente, registro que relato o presente recurso em sucessão ao Ministro Raimundo Carreiro (art. 153 do Regimento Interno do TCU) .
2.	Este processo trata de tomada de contas especial (TCE) instaurada para apurar indícios de irregularidade no Contrato de Repasse 0170.788-99/2004 - Siafi 52049, firmado entre o Ministério do Desenvolvimento Agrário - MDA e a Associação Serrana Ambientalista, que tinha por objetivo capacitar jovens agricultores e agricultoras familiares de comunidades tradicionais do alto Vale do Ribeira, com vista a sua inserção no contexto do ecoturismo local.
3. 	O Contrato de Repasse foi firmado no valor de R$ 159.720,00, sendo R$ 145.200,00 à conta do órgão concedente e R$ 14.520,00 referentes à contrapartida do convenente (peça 2, p. 42) . Teve vigência de 23/12/2004 a 31/12/2005 sendo prorrogado até 31/1/2009 (peça 2, p. 177) , com o prazo de 60 dias para a apresentação da prestação de contas. Os recursos foram liberados por intermédio da Ordem Bancária 2005OB900068, de 9/2/2005, no valor de R$ 145.200,00, (peça 2, p. 177) .
4.	A Secretaria de Controle Externo de Tomada de Contas Especial (SecexTCE) promoveu as citações da Associação Serrana Ambientalista e da sua ex-gestora Maria Sílvia Muller de Oliveira, em razão da não comprovação da boa e regula aplicação da integralidade dos recursos repassados (peças 26 a 28) . A Associação Serrana Ambientalista apresentou alegações de defesa, em que afirmou ter realizado mais de 90% das atividades propostas no Contrato de Repasse, o que teria sido verificado in loco por um técnico do MDA (peça 32) . Alegou ainda que as dificuldades inerentes da localização em zona rural e a queima de um HD que armazenava as fotos prejudicou a prestação de contas. A entidade juntou farta documentação aos autos que comprovariam suas atividades no período: publicações na imprensa, registros de presença em cursos, documentos previdenciários, relatórios manuscritos (peças 34 a 45) .
5.	Visando o saneamento dos autos, a unidade instrutiva propôs ao então relator, Ministro Raimundo Carreiro, diligenciar ao Ministério da Agricultura, Pecuária e Abastecimento (sucessor do MDA) e à Caixa Econômica Federal (operador financeiro do Ajuste) , acerca da regularidade da documentação apresentada pela Associação, bem como a respeito da homologação do Relatório de Execução de Atividades do Contrato de Repasse 0170.788-99/2004. As diligências foram autorizadas por meio dos Despachos emitidos em 21/9/2020 e 7/4/2021 (peças 49 e 60) .
6.	Em sua resposta, o MAPA se posicionou pela execução física do objeto, nos seguintes termos (peça 56, p. 3) :
"Em conclusão, atestamos a execução do objeto tendo em vista que o contrato de repasse teve uma visita in loco durante a execução do projeto, cujo relatório foi favorável, e a apresentação de listas de presença, fotografias, material didático e outros documentos. (...) De acordo com o relatório, o projeto trouxe impactos positivos como iniciativas de recuperação de nascentes aumentando o recursos hídricos no Bairro Caraças-Itaoca; acesso a recursos para "para finalização e melhorias na Fabrica de Açucar mascavo da Comunidade"; revitalização da Associação das Mulheres Ceramistas, que produzem vasos, além de molhos de tomate para venda no mercado local e no Centro receptivo de Apiaí; no Bairro do Ribeirão em Iporanga "se organizou e hoje possui duas Associações de produtores, possuem Monitores Ambientais que trabalham junto ao PETAR e desenvolvem Projetos de Sistemas Agroflorestais, melhorando o sistema produtivo familiar"; e no Bairro Serra em Iporanga o Ecoturismo se tornou uma atividade econômica importante em que os Monitores Ambientais formados no curso do projeto trabalham junto ao PETAR, cujo certificado foi aceito pela Secretaria do Meio Ambiente. Os Monitores Ambientais conhecidos pela qualidade do serviço que prestam aos turistas e melhoraram em muito a renda de suas famílias." 
7.	A CEF, após analisar as notas fiscais e os recibos de pagamento encaminhados pela Associação, concluiu pela execução financeira comprovada de R$ 116.633,79 (peça 71, p. 3) . Cabe registrar que o banco descartou alguns dos documentos por estarem ilegíveis.
8.	Em sua instrução de mérito, a SecexTCE adotou a análise da CEF e realizou novo e minudente exame nos documentos rejeitados, concluindo pelo débito de R$ 21.463,60, o qual não teria sido comprovado, a ser imputado exclusivamente à Associação Serrana Ambientalista. A unidade técnica propôs também a exclusão da responsabilidade da Sra. Maria Sílvia Muller de Oliveira, tendo em vista que ela exerceu a presidência da Associação até 12/9/2005, data em que as atividades do Ajuste estavam em execução.
9.	O Ministério Público de Contas manifestou-se pela ocorrência da prescrição das pretensões ressarcitória e punitiva no caso concreto, nos termos do art. 1.º da Lei n.º 9.873/1999, eis que houve o decurso de mais de cinco anos entre a primeira notificação encaminhada à Sra. Maria Sílvia Muller de Oliveira e a abertura da TCE no âmbito da Caixa Econômica Federal. Além disso não haveria comprovantes de notificação da entidade convenente e do administrador sucessor, durante a fase interna do processo. Portanto, o Parquet alvitra o arquivamento do processo, com supedâneo no art. 169, inciso III do Regimento Interno.
10.	Realizado o breve introito, passo a deliberar.
11. 	De antemão, cumprimento a equipe da Secretaria do Tribunal e a eminente Procuradora-Geral do MPTCU, pelos percucientes pareceres produzidos nos autos.
12.	Destaco que houve uma tentativa de prestação de contas parcial em 29/11/2006, que teria sido rejeitada em razão de o valor comprovado restar menor do que o liberado até então (R$ 99.643,39) , conforme peça 2, p. 3. Aparentemente, o motivo alegado pela CEF não deveria justificar a reprovação da prestação de contas em estágio parcial. Entretanto os valores referentes a cerca de 30% do Ajuste foram normalmente desbloqueados a posteriori pela Caixa e pelo MDA, o que indica que o Convênio estava se desenvolvendo a contento.
13.	Compulsando a extensa documentação probatória juntada pela Associação Serrana Ambientalista, verifico que a natureza das despesas engloba a aquisição de materiais de consumo de pequena monta e o pagamento de diárias a colaboradores, em valores módicos (peça 35, p. 67-559) . Tais indícios denotam que os recursos federais repassados foram diligentemente administrados, de forma compatível e aderente aos objetivos pretendidos no Contrato de Repasse.
14.	Deve-se ainda levar em consideração que remanesceu na conta vinculada à operação, após o término da vigência do Convênio em 7/4/2010, um saldo de R$ 9.415,20, que foram recolhidos à Conta Única do Tesouro (peça 2, p. 155-156) . Tal fato corrobora a boa-fé da Associação Serrana Ambientalista na execução do Contrato, considerado totalmente cumprido e homologado por parte do Ministério da Agricultura, Pecuária e Abastecimento (peça 65) . Portanto, entendo que o débito remanescente é de reduzido valor e de difícil esclarecimento, face às peculiaridades do caso concreto, em que as atividades se desenvolveram em pequenas comunidades no Vale do Ribeira/SP, entre 2005 e 2009.
15.	Em acréscimo, há que se considerar o prejuízo à ampla defesa e ao contraditório, em razão do lapso temporal de 11 anos entre os supostos atos irregulares geradores de dano ao erário, ocorridos em abril de 2009, e a primeira notificação da Associação, determinada pelo TCU em 14/4/2020 (peças 20 a 22) . Como destacado pelo MPTCU, as notificações durante a fase interna da TCE foram encaminhadas à ex-gestora que presidiu a entidade somente até o ano de 2005.
16.	Desse modo, e na esteira da jurisprudência desta Corte, o dilatado lapso temporal entre os fatos e o chamamento ao processo tornou inviável o exercício pleno do contraditório, caracterizando prejuízo insuperável à defesa, e ensejando o arquivamento dos autos, por ausência de pressupostos de desenvolvimento válido e regular do processo. Nessa vertente, há fartos precedentes do TCU, conforme excertos/ementas que reproduzo a seguir: 
"A não comunicação processual ao responsável após mais de dez anos de ocorrência das irregularidades pode inviabilizar o exercício do direito de ampla defesa, devido à natural dificuldade de se reconstituírem os fatos e se reunirem os documentos necessários à comprovação da regular aplicação dos recursos" (Acórdão 1930/2015-TCU-Plenário, rel. Min. Walton Alencar Rodrigues) 
 (...)  impõe-se, na esteira do raciocínio desenvolvido pelo MP/TCU, o arquivamento de suas contas, por ausência de pressupostos de desenvolvimento válido e regular do processo, já que, distintamente do ex-gestor (que teve diversas e amplas oportunidades de defesa) , não teve oportunidade de exercer de forma ampla e plena o contraditório, por conta do longo transcurso de tempo havido desde as irregularidades ensejadoras de débito - consubstanciadas nos recebimentos por serviços não executados, no ano de 2007 - e a sua citação, ocorrida em 2018 (peça 45) (Acórdão 16451/2021-TCU-Segunda Câmara, rel. Min. Raimundo Carreiro) 
"O interregno de mais de dez anos entre a ocorrência dos fatos e a notificação dos sucessores e herdeiros do responsável dificulta, ou até mesmo impede, a produção de provas, inviabilizando o pleno exercício do direito à ampla defesa, devendo as contas ser consideradas iliquidáveis". (Acórdão 175/2019-TCU-Primeira Câmara, rel. Min. Marcos Bemquerer Costa) 
"Consideram-se iliquidáveis as contas, ordenando-se o seu trancamento e o consequente arquivamento dos autos (arts. 20 e 21 da Lei 8.443/1992) , quando, por fatores alheios à vontade do responsável, o longo transcurso de tempo entre a prática do ato e a citação comprometer o exercício regular da ampla defesa". (Acórdão 11936/2020-TCU-Segunda Câmara, rel. Min. Augusto Nardes) 
17.	Em consequência, deve ser arquivado o processo, nos termos do art. 212 do Regimento Interno do TCU c/c o art. 7º, II, da IN TCU 71/2012, ante da ausência de pressupostos de manutenção e de desenvolvimento válido e regular dos autos. 
	Face ao exposto, voto no sentido de que o Tribunal adote o acórdão que ora submeto à apreciação deste Colegiado.
TCU, Sala das Sessões, em 9 de agosto de 2022.
ANTONIO ANASTASIA 
Relator